臺灣高等法院花蓮分院民事判決　　　　　 95年度重上字第9號
上　訴　人　丁○○
　　　　　　丙○○
上列2人共同
訴訟代理人　吳漢成律師
　　　　　　邱聰安律師
上　訴　人　乙○○　　住台東市○○路○段464巷27號
　　　　　　甲　 ○ 　住台東市○○街632巷20弄5號
被上訴人　　第一商業銀行股份有限公司
　　　　　　　　　　　設台北市○○○路○段30號
法定代理人　張兆順　　住同上
訴訟代理人　劉輝瑞律師
上列當事人間請求清償借款事件，上訴人對於臺灣臺東地方法院
中華民國95年1月25日91年度重訴字第29號第一審判決提起上訴
，本院於95年12月26日言詞辯論終結，判決如下：
    主  文
上訴駁回。
第二審訴訟費用由上訴人連帶負擔。
    事實及理由
壹、程序方面：
一、上訴人乙○○、甲○均經合法通知，未於言詞辯論期日到場
    ，核無民事訴訟法第386條所列各款情形之一，爰依被上訴
    人聲請，由其一造辯論而為判決。
二、被上訴人之法定代理人變更，故由新任之董事長張兆順為法
    定代理人而承受訴訟。
貳、實體方面：
一、原審以被上訴人主張上訴人丁○○、丙○○分別於附表2所
    示之借款日邀同對方為連帶保證人，另分別邀上訴人乙○○
    、甲○為連帶保證人，貸借如附表2所示之金額，經展期後
    均未還款，故請求清償如附表1所示之金額、利息及違約金
    ；上訴人丁○○、丙○○則以未向上訴人貸借附表2之款項
    ，借款書上之印文雖為真正，惟係被上訴人職員張晉田利用
    職務之便偽造而借款，並非其等所借，且未互為擔保，張晉
    田並因偽造文書經判決，故系爭8筆借貸契約對上訴人丁○
    ○、丙○○不生效力；上訴人乙○○、甲○則以不知為上訴
    人丁○○、丙○○為連帶保證人為抗辯，然系爭8筆借款均
    有上訴人丁○○、丙○○之印文，該印文並均為真正，上訴
    人未能舉證證明係遭張晉田盜蓋，且其中經鑑定並有其等之
    簽名，故認消費借貸契約成立，至利息之支付方式、對保徵
    信手續之不完備，均不影響契約之成立，上訴人丁○○、丙
    ○○自應分別負借款及連帶保證責任，而上訴人乙○○、甲
    ○均親自於連帶保證書上簽名，亦應負連帶保證人之責任，
    因而認定被上訴人本於消費借貸及連帶保證之關係，提起本
    件之訴，請求上訴人給付如附表1所示之金額、利息及違約
    金為有理由。本院審理結果，認為原判決認事用法，並無不
    合，爰引用該判決書所載之事實及理由如附件所示。
二、上訴人方面：
（一）聲明：(一)原判決廢棄。
            (二)被上訴人在第一審之訴駁回。
            (三)第一、二審訴訟費用均由被上訴人負擔。
（二）陳述：除與原判決記載相同者，予以引用外，補稱：
１、上訴人有關原判決附表一及附表二編號1-3部分─
  (1)上訴人丁○○對附表二編號1，涉貸100萬元部分，雖第3次
    借款展期申請書為丁○○親筆簽名，而編號2涉貸300萬元部
    分，第一次借款展期申請書係丁○○簽名，然：
    上開2次之簽名係張晉田利用上訴人丁○○在家忙碌之際
      ，張晉田向丁○○謊稱約定書及印鑑卡因整理之必要，而
      使丁○○一時失察因而簽名，並因而遭張晉田先後得以使
      其分別冒貸之100萬元及300萬元之延期得逞。
    上開2筆100萬元及300萬元之借款，丁○○苟有同意，何
      以100萬元初貸借據、借款申請書、第一次展期申請書及
      約定書、第二次展期申請書及約定書、第三次展期申請書
      ，丁○○均未配合，均未親自簽名？此乃受騙之證明。
    且第三次展期，丁○○苟有同意，何以只在展期申請書上
      簽名，而展期約定書則未一併親自簽名，此為受騙之證明
      。
    至編號2涉貸300萬元之初貸借據、借款申請書、展期（只
      有1次）約定書，丁○○均未簽名，且如同意在展期申請
      書上簽名，為何未一併在展期約定書上簽名？此為丁○○
      被張晉田詐騙之證明。
  (2)關於編號3之100萬元部分，全部初貸及展期之書類均無上訴
    人丁○○簽名，原審認定上訴人丁○○有同意貸款，令人難
    以接受，且上訴人丁○○與保證人乙○○不認識，上訴人乙
    ○○在原審亦供稱張晉田託伊為甲○作保，並非為上訴人丁
    ○○作保，因伊與上訴人丁○○不認識，不可能替上訴人丁
    ○○作保。
  (3)上開3筆借款之印文雖為上訴人丁○○之真正印文，然係張
    晉田利用其妻林月英保管之機會予以盜蓋，亦經張晉田在原
    審坦承甚明。
  (4)上開編號1、2之借款，皆未有保證人丙○○之親自簽名，原
    審認定丙○○有同意保證，亦屬誤會。
  (5)丁○○如同意上開3筆借款，為何未依被上訴人銀行規定，
    在丁○○帳戶內繳納利息，而由張晉田利用其妻林月英及張
    晉田之帳戶自動扣繳利息，此有利上訴人之證據，原判決置
    而不論。
２、上訴人有關原判決附表編號4-8部分─
  (1)編號4，丙○○涉貸370萬元，其承諾書為丙○○之筆跡，編
    號5，丙○○涉貸130萬元部分，借據為丙○○筆跡，編號6
    ，丙○○涉貸300萬元部分，借據展期約定書為丙○○筆跡
    ，然查：
    丙○○為張晉田之岳父，年邁識字不多，受張晉田之詐騙
      因而在上開3紙書類上簽名，致遭張晉田予以冒貸，此業
      經張晉田在原審予以證明。
    編號4之貸款370萬元，丙○○若同意，何以該借款之初貸
      借據、申請書、展期申請書、約定書均未有丙○○之簽名
      ？
    編號5之貸款130萬元，丙○○如同意借款，何以只在初貸
      借據上簽名，未一併在初貸申請書上簽名，亦未在展期申
      請書及約定書上簽名？
    編號6之貸款300萬元，丙○○若同意，何以初貸借據、申
      請書、展期約定書未有丙○○之簽名？且丙○○苟同意在
      展期申請書上答名，何以未一併在展期約定書上簽名？
    編號7、8之借款，丙○○如同意，何以全部初貸及展期之
      書類均未簽名？原判決遽認定丙○○同意借款，令人難以
      甘服。
  (2)關於丙○○及丁○○之印文答辯，請參酌前述理由，係遭張
    晉田盜蓋。
  (3)上開編號4-7均未有丁○○簽名，原判決認定丁○○應負連
    帶保證責任，容有誤會。至在約定書及印鑑卡上之簽名，為
    建立基本資料而已，與系爭借款無直接關係，因一紙印鑑及
    約定書，不一定會有借款，如有借款不一定只有一筆或數筆
    借款。
  (4)至編號8之借款，上訴人丙○○並未託甲○為其保證，據上
    訴人甲○在原審稱伊係受張晉田之託為張晉田作保，並非為
    上訴人丙○○作保，故其並無為丙○○向被上訴人作保之真
    意。
３、關於張晉田在臺東縣調查站及94年7月15日在原審法院刑事
    庭準備程序所為不利於上訴人之陳述，乃係張晉田推卸刑責
    之詞，經查張晉田在偵審中作不利於己之認罪不下10餘次，
    只不過另有2次為有利於己之陳述，原審判決擇不利於上訴
    人之陳述，且只有2次作為判決上訴人敗訴之證據，然對張
    晉田在刑事庭其他10餘次有利於上訴人之陳述為何不採信，
    其證據之取捨，令人難以折服。
４、有關對帳單方面─
  (1)張晉田故意將系爭8筆貸款有關丁○○及丙○○之地址寫錯
    ，如附表九，則地址錯誤，丙○○何能收到對帳單。
  (2)被上訴人所提出之對帳單，固係總行之對帳單，然係總行命
    臺東分行代為製作抽查並由臺東分行職員羅秀鳳核章後才寄
    給總行，故名義上係總行抽查，事實上是由臺東分行執行，
    故張晉田於原審93年5月4日證稱，日期是伊所寫，所以我推
    論印章是我一個人我太太那裡拿來蓋的，如果是分行發的，
    就不會經過丙○○及我太太，我自己拿印章蓋了就可以等語
    ，可證明。雖張晉田於93年4月6日作證時證稱：伊岳父收到
    後，問他如何處理？伊向其岳父說蓋了章寄回總行就可以等
    不利於丙○○之證詞作為丙○○知悉的證明，然前已言之，
    卷附對帳單係臺東分行代理執行抽查，非總行自行寄發，故
    張晉田在臺東分行即可逕行蓋章繳回，且張晉田所寫丙○○
    地址錯誤，丙○○不可能收到卷附對帳單。
  (3)被上訴人所提核對回單上之上訴人印章非原留印鑑章，被上
    訴人包庇配合，且均係張晉田筆跡，上訴人丙○○確未收到
    系爭核對回單。
５、本件被上訴人之職員若依規定向借款人及連帶保證人本人作
    授信及徵信調查，則在環環相扣諸多手續中，例如：
    (1)請借款人本人親自在借款申請書上簽名蓋章。
    (2)請借款人本人親自提供授信所需之資料文件。
    (3)親自向借款人直接徵信調查。
    (4)親自向連帶保證人直接對保及徵信調查。
    (5)請借款人及連帶保證人親自在借據上簽名蓋章。
    (6)請借款人親自在借款展期申請書上簽名蓋章。
    (7)請借款人及連帶保證人親自在借款展期約定書上簽名蓋章
      。
    (8)借據上之「約定書核章」人如將借款申請書、借據、展期
      約定書上有關借款人之簽名與「約定書」詳加核對可發現
      簽名偽造情事。
    (9)放款貸放傳票請借款人親自簽名蓋章。
    (10)請借款人親自提供稅捐機關納稅證明資料並依規定追縱貸
      款流向。
    上開眾多承辦人如其中一環節之承辦人依規定核辦，甚或在
    第2次或第3次展期時依規定辦理，其中只要有一次按規定辦
    理，即可得知張晉田冒用上訴人貸款情事，系爭8筆冒貸各
    承辦人故意配合張晉田冒貸系爭8筆款項，故本件被上訴人
    之職員張晉田得以長期冒貸，多次展期並增貸，係出於被上
    訴人之職員張晉田與授信、徵信人員勾結所為，張晉田及授
    信、徵信人員為被上訴人之使用人、代理人、受僱人，張晉
    田之故意及授信、徵信人員之故意或過失，即為被上訴人之
    故意過失，從而系爭8筆冒貸，係被上訴人之受僱人所為，
    上訴人既未借貸及保證自不負返還借款之責任。
６、且張晉田業已坦承上開借據、展期約定書為伊所盜簽及盜蓋
    ─
  (1)原審91年12月19日準備程序筆錄（一審卷一第107頁）略以
    ：「丙○○及丁○○都是我簽名及蓋章，展期約定書上的簽
    名及蓋章也都是我寫的。他們的章及存摺本來都放在我太太
    林月英那邊，我都拿得到，後來我太太過世，就都長期放在
    我那邊。錢都撥入丁○○及丙○○的戶頭裡，因為印章及存
    摺都在我那邊，我就都把它領出來，利息都從我太太的戶頭
    裡扣…」、「他們都不知情」等語。
  (2)雖張晉田另於刑事案件之調查局臺東調查站91.3.18主動投
    案時供承「81年左右（詳細時間記不清楚）我經過岳父丙○
    ○同意先後用他的名義向一銀臺東分行貸款200萬元、100萬
    元；84年貸款300萬元；87年貸款370萬元、130萬元，交給
    我運用在民間以月息2分放款，銀行利息由我繳納，貸款到
    期前，每月利差均交給丙○○，貨款到期時，丙○○要求我
    歸還銀行本金，我欺騙他說已償還本金，實際上是先調用向
    陽公司公款償還貸款本金，再以其他需要為理由，經丙○○
    同意，用他的名義，借新的同額貸款，以轉帳存入方式償還
    向陽公司公款」等語，此係審判外陳述，屬傳聞證據，且其
    後於該刑案準備程序之93.5.5澄清：未告知被告丁○○、丙
    ○○，即冒用被告2人名義借款。試想，案件已進入「審判
    」階段，證人張晉田甘冒刑事判決，身入囹圄之不利，尚且
    供述盜用、冒用等偽造文書，所言縱與調查站所言有所出入
    ，仍應以審判中在法官面前所為陳述較為可採。
  (3)況證人張晉田於調查站所言，被告丙○○將貸款金額交給其
    在民間以月息2分放款，銀行利息由伊繳納，並將每月利差
    交給丙○○，此項供述明顯與丙○○自84年起之金融機關存
    款內無該等利差金額存入之證據不符，乃原判決僅以證人供
    述前後不一，即認迴護，其認事用法有違經驗法則。
  (4)況若依原判決認定，受有利益者為上訴人丙○○，故其授權
    證人簽名貸款，而上訴人丁○○並未受有利，何次需要授權
    伊簽名貸款交予張晉田？原判決對此未敘明，即用包裹式的
    將上訴人丁○○亦有此授權，實有未合。
７、張晉田未得授權，可由下列證據證明─
  (1)銀行放款承辦行員未對上訴人丙○○及丁○○為徵信調查，
    此得自借款「申請書」、「借據」影本8份資料得知係在同
    一日或隔日，徵信調查實不可能完成。
  (2)冒貸金額超過抵押權擔保範圍，編號1、2之貸款有提供不動
    產抵押擔保，設定抵押權一般都是貸款總金額加2成，該不
    動產上設定360萬元抵押權，超額400萬元，足證係冒貸。
  (3)將編號1、2原來有設定抵押權之「中期擔保放款」改為無擔
    保之「中期放款」，足證係「超貸」。
８、89年間因第一銀行臺東分行爆發冒貸案，總行追查，故函文
    要求各分行嚴審放款、展期手續，85.2.27之借款到期時，
    並未通知借款人丁○○清償或辦理展期，90.2.19前張晉田
    以空白借款展期申請書騙取簽名，被上訴人行員擅自更改中
    期擔保放款為中期信用放款，卻未增加保證人，且置總行要
    求按月攤還本金之要求及規定不顧，故臺東分行行員有直接
    參與或協助張晉田冒貸之情形。
9.、冒貸之系爭8筆貸款之人為被上訴人職員張晉田，其中4筆張
    晉田確有經手核對是否原留印鑑章，其係利用職務上之機會
    冒貸系爭8筆借款，被上訴人依民法188條規定，應負僱用人
    連帶責任，且張晉田為被上訴人之使用人，張晉田明知冒貸
    ，即不啻被上訴人亦知悉上訴人絕無授權貸款，其間不可能
    有表見代理情形。
１０、證據：除援用原審提出之證據外，補提出：
  (1)丙○○地址錯誤附表、徵信調查、抵押權擔保資料及第一商
    業銀行函影本。
  (2)請求傳訊張晉田，證明係遭冒貸。
三、被上訴人方面：
（一）聲明：駁回上訴人之上訴。
（二）陳述：除與原判決記載相同者，予以引用外，補稱：
１、被上訴人法定代理人變更，應由新任董事長張兆順為法定代
    理人，而承受本件訴訟。
２、就上訴人上訴理由之答辯：
  (1)關於原判決附表一及附表二編號1-3部分（丁○○借款部分
    ）─
    上訴人對編號1之100萬元之90年2月19日借款展期申請書
      及編號2之300萬元之90年4月12日借款展期申請書上丁○
      ○之簽名，辯稱係受張晉田謊言所騙而簽名，然：
    ａ、上訴人丁○○於原審初係否認上開2次簽名為其所簽，
        迨送法務部調查局鑑定為其筆跡後，始改口承認，故始
        終未提出張晉田騙伊簽名之抗辯，現辯稱張晉田騙其簽
        名，並請求傳訊張晉田，違背民事訴訟法第447條第1項
        前段之「當事人不得提出新攻擊或防禦方法」之規定，
        不應准許。
    ｂ、縱許上訴人可提出上開抗辯，其聲稱受騙簽名，則應進
        而檢視其究竟如何受騙？所述被騙情節是否合理？以資
        判斷真偽。查上訴人係陳稱張晉田利用丁○○在家忙碌
        之際向伊謊稱，約定書及印鑑卡因清理之必要，而使伊
        一時失察而簽名，惟在臺東地院93年度金重訴字第1號
        ，張晉田偽造文書之刑事判決，指出：丁○○為中原理
        工學院電機系畢業，自75年進入臺灣岩灣技能訓練所擔
        任副訓練師迄今，屬受高等教育之知識分子，竟不知自
        己簽過的2張文件為何物，有違常理。伸言之，丁○○
        在第一次簽名同時簽了約定書及印鑑卡，難道不知另外
        一張並非約定書、印鑑卡及其內容？尤其第2次簽名，
        距第一次簽名不到2個月，上訴人丁○○剛簽過印鑑卡
        及約定書當記憶猶新，張晉田重施故技，以印鑑卡及約
        定書需整理之同一說法，上訴人丁○○豈不發覺有異？
        況該第2次並未一併提出印鑑卡及約定書，上訴人受騙
        之說，不可採信。
    關於編號3之100萬元，均無丁○○之簽名，惟此係依舉證
      責任分配原則，應由上訴人舉證印章被盜用之問題，原判
      決已詳細論斷。
    至為何不在上訴人丁○○帳戶內繳息，而利用張晉田夫妻
      帳戶內自動扣繳利息，此係因借款係由張晉田所使用，當
      然未由上訴人丁○○負擔利息，此並不能為冒貸之證明。
  (2)關於原判決附表編號4-8部分（丙○○借款部分）─
    上訴人以編號4-6部分為丙○○之筆跡而質疑：如丙○○
      同意借款何以只在這些文件簽名，而在其他相關文件則未
      簽名？惟查：蓋章與簽名有同一效力，如經所蓋印文與留
      存於銀行之印鑑核對相符，並不需本人之簽名，此係當時
      銀行作業之實際情形，故系爭借款只有一部分文件上簽名
      而非全部文件都簽名，並不意外，亦無需多費猜測，重點
      在於丙○○於編號4-6筆之約定書、印鑑卡、承諾書、借
      據及借款展期申請書上簽名3次共5件，而無法說明張晉田
      如何施詐使其一而再，再而三受騙簽名，僅請丙○○年邁
      識字不多而受騙，然觀丙○○於上開文件及卷內其他親自
      簽名及書寫之地址，筆勢穩健，又據其自稱：承諾書係因
      為提高土地設定額度，將600萬元變為1200萬元，以利日
      後借款額度增加及降低利息之備用（見上訴人在第一審
      93.02.19準備書狀第四點）可見其知能活動力旺盛，非所
      謂年邁識字不多，其又辯稱：印鑑卡、約定書不過是借款
      之前置作業與借款無直接關連，惟上訴人於簽署印鑑卡及
      約定書前後，除系爭借款外，並無其他借款，堪認其與系
      爭借款有直接關連，綜上各情，上訴人丙○○辯稱係受騙
      簽名云云，殊難採信。
    上訴人主張：張晉田在原審及刑事案件中作不利於己之認
      罪次數多於有利於己之陳述部分，經查：判決理由係以上
      訴人承認印章為真正，惟主張係被盜蓋，則依舉證責任分
      配之原則，應由上訴人就盜蓋之事實負舉證責任，張晉田
      在刑事庭及準備程序中所謂上訴人是否同意伊以渠等名義
      借款之事，前後供述不同，則證人張晉田為上訴人丙○○
      之女婿，丁○○之妹夫，有無迴護上訴人之可能，即啟人
      疑竇，故認其證詞難盡信，自不足為有利上訴人之認定，
      即原判決以張晉田之證詞有矛盾，遽難採信，非如上訴人
      所指係以其中2次有利於己之陳述作為判決基礎。
 (3)關於對帳單─上訴人主張重點為卷附對帳單係臺東分行代理
   執行抽查，非總行自行寄發，故張晉田在臺東分行即可逕行
   蓋章繳回，張晉田所寫上訴人丙○○地址錯誤，上訴人丙○
   ○不可能收到對帳單，惟：
    依證人張晉田之證述，對帳單係總行以抽查方式寄給客戶
      對帳用，此種回單寄送給客戶不會經過貸款經辦人，應該
      是丙○○收到回單後交給我太太處理等語，足證該2份回
      單並非張晉田在臺東分行自行蓋用丙○○印章後繳回，再
      參諸該2份回單所載回覆單位為「第一商業銀行稽核室」
      及被上訴人就中央銀行金融業檢查處87年一般業務檢查之
      審查意見，就有關對帳單均未核對客戶是否蓋原留印鑑一
      節，函文各營業單位需切實配合改善，將對帳單每週定期
      送所屬營業單位主管親收，並指派人員核對印鑑，有所提
      第一商業銀行總行董事會稽核函88.01.11一董稽字第0023
      8 號檔案附卷可參，該2份對帳單係上訴人就臺東分行授
      信貸款業務，因業務檢查所抽樣寄予被告丙○○堪以認定
      ，上訴人指該對帳單係臺東分行代理總行執行抽查，非總
      行自行寄發云云，純屬無稽。且客戶放款餘額對帳單係由
      被上訴人董事會稽核室以大宗平信方式處理，客戶再以廣
      告回函方式寄送，因非以掛號寄出，故無回執可提供。
    張晉田所寫丙○○之住所，僅有2次，即編號1、8二次寫
      為「十股23號」，疑有錯誤，惟其他多次寫為「十股29號
      或21號」，經查丙○○之戶籍所在地為十股21號，有原審
      卷內戶籍謄本可稽，而十股29號係舊門牌號碼，74年間經
      由整編，變更為十股21號，故張晉田書寫十股29號或21號
      均屬同一地址之新舊門牌之不同，而該聚落住戶無幾，郵
      差僅憑信封上丙○○之名字即可將信送到，不會有因門牌
      29或21有誤，即無法送達，張晉田絕大多數將丙○○住址
      寫為十股21號，可見其非故意方地址寫錯使對帳單無法寄
      到，上訴人故意隱瞞十股21及29號係新舊門牌而大作文章
      ，誠不可取。
  (4)確有對上訴人丁○○、丙○○多次徵信調查，至借款申請書
    與借據日期相同或僅差一日，此因係舊戶，信用狀況並無重
    大變化（如繳息正常等），方予快速核准之便利。
  (5)至冒貸金額超過抵押擔保範圍及改為中期放款，因編號1之
    85.2. 27所貸100萬元，設定擔保之土地新生段1393、1396
    及1382號，合計1486平方公尺，鑑價為0000000元，90.2.19
    重估放款值為0（空地不宜作為擔保物），經總行核示更改
    貸放科目由原來之「中期擔保放款」為「中期放款」。編號
    2之88.4.22所貸300萬元，擔保物為臺東段167 6號，土地11
    8平方公尺，建物114.44平方公尺，81.4.27鑑價為0000000
    元，放款值0000000元，90.2.19重估鑑價為0000000 元，放
    款值為0000000元，因擔保物價值減少，經總行核示改為中
    期放款，貸放限額由300萬改為189萬元，故編號1、2 之擔
    保物不同，並無超貸情形，數年後重估擔保物價值滑落，將
    科目改為中期放款，與冒貸、超貸均無關。
  (6)至總行因89、90年國內房地產跌價，總行為降低授信風險，
    對分行申請展期案件，多會批覆應促借戶先還部分本金，然
    此指示不具強制性，僅在請分行與借戶協商多還本金，惟分
    行鑑於景氣關係，故借戶若能按月繳息，並不強求攤還本金
    ，編號1、3總行批覆應收回一成後辦理展期，本金核減為90
    萬元，分行確已辦理，但因借戶正常繳息，故不要求攤還本
    金，並非獨厚上訴人，亦未違總行命令。至編號6總行雖批
    覆洽改由實際資金使用人申請，惟90.5.15 授信批覆書係批
    示「應促借戶於期限內陸續還」，90.9.7 授信批覆書批示
    「借戶年歲已高，應注意其財務情形，並促於期限內陸續攤
    還，餘照所請辦理」，足見總行之批示係指導性指示，非強
    制性之條件。
  (7)申請期日在到期日後並不算異常，因承辦人會在到期前後通
    知借戶還款或申請展期，且承辦人余東杰於調查站訊問時即
    供稱曾通知丙○○到期，丙○○親至分行找張晉田，張晉田
    向其表示以後丙○○貸款到期只要通知我即可等語，故不能
    以展期在後，即謂未通知或張晉田騙取空白展期申請書之簽
    名。
  (8)系爭8筆借款之借據、借款展期申請書、借款展期約定書及
    授信約定書上所蓋上訴人等之印文均為真正，上訴人已自認
    在卷，上訴人之簽名，亦經法務部調查局鑑定係被告2人之
    簽名，故張晉田縱曾自認印章盜蓋、並偽簽名，然其自白與
    鑑定結果相左，並不足採，上訴人主張印鑑遭盜蓋，卻未能
    就盜蓋事實舉證，主張簽名係偽造，於準備程序中又自承簽
    名為真正，或辯稱係親戚，不好意思仔細看文件內容即予簽
    名等語，足見上訴人等確有借款之事實。
  (9)上訴人丁○○、丙○○向被上訴人提出之印鑑卡上載明各種
    票據、借據及一切憑證上印文與留存之印鑑相符即生效力，
    被上訴人乃據以主張上訴人上開聲明係與被上訴人約定文書
    認證之方式，故被上訴人審核借據真偽，悉以辨認印鑑為斷
    ，而上訴人對蓋有該印鑑之借據等文書，即承認為真正對伊
    發生效力，自不得再以他人盜蓋為由否定文書之效力，且上
    訴人將印鑑章及存摺交張晉田保管使用，亦應負表見代理之
    責任。
(10)證據：除援用第一審所提證據外，補提擔保物（不動產）登記
  簿、授信批覆書為證。
四、本院依職權向調閱張晉田所涉之刑事卷（本院95年金上重訴
    字第1號）。
五、本件爭點：
(一)就附表2編號1至3所示借款，被上訴人與主債務人即上訴人丁
  ○○間，附表2編號4至8所示借款，被上訴人與主債務人即上
  訴人丙○○間是否成立消費借貸契約。
(二)上訴人丙○○就附表2編號1至3所示借款、上訴人丁○○就附
  表2編號4至8所示借款是否應負連帶保證人責任？
(三)上訴人乙○○就附表2編號3所示借款、上訴人甲○就附表2編
  號8所示借款，是否應負連帶保證人責任？
(四)上訴人丙○○、丁○○有無授權張晉田辦理系爭8筆借款？張
  晉田是否係盜蓋印章？如為無權代理，被上訴人是否應負表見
  代理人之責任？
六、本院得心證之理由：
（一）上訴人丁○○、丙○○確分別於附表2所示之時間，向被
      上訴人貸借如附表2所示之款項，理由如下：
  １、系爭借款申請書、展期申請書、借據上之印文均為真正，
      此部分上訴人既不爭執，則依卷附印鑑卡所示內容，雙方
      以約定之方式交易，自應認系爭契約成立。
  ２、再參以上訴人2人雖未於全部文件上均親自簽名，然上訴
      人2人並未與被上訴人約定僅以簽名方式訂立契約，則既
      有足以代表上訴人2人之印鑑章顯示其同意簽立系爭契約
      ，是否親自簽名，當非契約成立之唯一判斷標準，故以那
      份文件上有簽名即代表其同意，未簽名即表示其不同意，
      顯與兩造原約定之交易方式不同，上訴人丁○○、丙○○
      亦未舉證其2人有以此特別約定之方式與被上訴人訂立契
      約。
  ３、且上訴人2人均非毫無智識能力之人，豈可能於借款展期
      申請書親筆簽名而不知效果及意義？既不可能誤認欲整理
      約定書及印鑑卡，甚或亦不可能不知申請書之用意甚明，
      足證其等簽名當時應知目的，故其辯稱係張晉田利用機會
      騙使其簽名之詞，尚非可採。至為何未於全部之申請書上
      均簽名，則係上訴人與受託辦理貸款人員間之約定，或僅
      係便利之作法，並無法以此推定係受騙。且2次簽名相距
      時間不到2個月，若上訴人丁○○所稱剛簽過印鑑卡及約
      定書屬實，應當尚有記憶，則張晉田重施故技，以印鑑卡
      及約定書需整理之同一說法，上訴人丁○○豈不發覺有異
      ？況該第2次並未一併提出印鑑卡及約定書，上訴人受騙
      之說，不可採信。且上訴人丙○○既於編號4-6筆之約定
      書、印鑑卡、承諾書、借據及借款展期申請書上簽名3次
      共5件，實無法認定張晉田如何能一再施詐而使其一再受
      騙簽名，且上訴人丙○○於上開文件及卷內其他親自簽名
      及書寫之地址，筆勢穩健，又據其自稱：承諾書係因為提
      高土地設定額度，將600萬元變為1200萬元，以利日後借
      款額度增加及降低利息之備用（見上訴人在第一審93.02.
      19準備書狀第四點），亦足見其知能活動力均正常，當可
      理解其簽名之意義，故上訴人2人辯稱受騙簽名之詞，尚
      難採信。
  ４、則上訴人丁○○、丙○○2人既分別於消費借貸契約書上
      簽名或蓋章，自應認為附表2所示之契約均成立。
（二）上訴人丁○○、丙○○2人就附表2所示借款，應分別負連
      帶保證人責任，理由如下：
  １、系爭借款、連帶保證人處分別有上訴人之印文，且該印文
      均為真正，上訴人2人亦均供稱印章及存摺確係交林月英
      保管（張晉田之妻），且未能證明張晉田有何盜蓋之行為
      ，自應認為係上訴人2人就連帶保證部分應負責任。
  ２、至連帶保證人乙○○、甲○是否認識上訴人丁○○或丙○
      ○，並非連帶保證契約成立之要件，且證人張晉田既已證
      稱當時有告知該2人係為其岳父及舅子即上訴人丙○○及
      丁○○作保，尚無法以雙方不認識即推認消費借貸或連帶
      保證契約非真正。
  ３、至貸款後為何不在借款人之帳戶內繳息，而利用張晉田夫
      妻帳戶內自動扣繳利息？參以上訴人丙○○及丁○○2人
      於原審供稱之交付存摺及印章係由林月英為其等處理日常
      事務，然查其日常事務並未包括繳納水電費或信用卡等，
      顯然上訴人2人交付存摺、印章目的應係用在處理貸款事
      宜，而貸款後利息如何繳納，參以上訴人等所稱均未置問
      之情形，顯然均係委由張晉田、林月英夫妻處理，則於張
      晉田夫妻帳戶內扣款，當即係屬雙方約定之事項，此亦屬
      平常，未能以此推認冒貸之情形甚明。
  ４、有關對帳單方面，依證人張晉田之證述，確係由被上訴人
      總行所發，且依其證詞，亦可推知上訴人丙○○既將之交
      予林月英，且印文與卷附之印鑑章不同，當知悉借款之事
      實，且可證明並非張晉田在分行內取得後蓋章甚明。
  ５、本件上訴人丙○○與丁○○與平日代為保管印章、存摺及
      處理事務之林月英，係父女、兄妹關係，林月英與張晉田
      係夫妻關係，而系爭8筆借款亦均係長期之借款，依雙方
      之關係，上訴人2人當不可能不知長期借款之情形，故對
      帳單是否有交付、地址是否有誤或僅係新舊址之別，或被
      上訴人公司內部針對貸款方式之變更，均無法影響上開已
      成立之借貸契約，故以被上訴人內部管理之方式有瑕疵而
      推認借貸契約不成立，尚無法成立。
  ６、且被上訴人確有對上訴人丁○○、丙○○為徵信調查，至
      借款申請書與借據日期相同或僅差一日，因上訴人2人既
      係舊戶，被上訴人評估其信用狀況後予以快速核准之便利
      ，亦不違常情。
（三）至上訴人乙○○就附表2編號3所示借款、上訴人甲○就附
      表2編號8所示借款，亦應負連帶保證人責任，其理由原審
      已詳述甚明，上訴人乙○○及甲○提起上訴（上訴費用均
      由上訴人丁○○繳納，業據其供述在卷），既未備理由，
      且上訴人乙○○及甲○於原審均坦承確於系爭連帶保證契
      約書上簽名，自應負連帶保證責任，其2人上訴顯無理由
      。
（四）並無證據證明張晉田有盜用上訴人丙○○、丁○○之印章
      而未經授權辦理系爭8筆借款之情形，且張晉田既係受上
      訴人2人所託辦理貸款，被上訴人自不應負表見代理人之
      責任，理由如下─
  １、系爭契約書上所蓋用之印章，及貸款後被上訴人匯入款項
      之帳戶，均係上訴人2人所交付予張晉田夫妻之印章及存
      摺，而張晉田於原審及其刑事案件中，均供稱確有告知上
      訴人丙○○及丁○○2人貸款之事，此亦經本院調閱之刑
      事案件認定在卷，且有判決書影本附卷可參，故上訴人丁
      ○○2人主張印章係遭盜蓋部分，即屬無法證明。
  ２、況既係上訴人2人交付印章、存摺予張晉田，並知悉貸款
      事項，而於部分文件上簽名，則其2人應係授權張晉田行
      為，被上訴人於此顯難因其僱用人之個別行為而負責。
  ３、至冒貸金額超過抵押擔保範圍及改為中期放款部分，業經
      被上訴人提出擔保物（不動產）登記簿、授信批覆書等為
      證，堪信為實在，故亦無法以此推論被上訴人內部與張晉
      田間有何關係。
  ４、至貸款後是否准予展期及僅繳付利息等，均係被上訴人內
      部之管理行為，與核貸行為，即契約成立並無關係，並不
      因分行與總行做法不同，而認契約效力有問題或以此推認
      有何受詐騙之行為。
（五）綜上所述，被上訴人依消費借貸及連帶保證契約，請求被
      上訴人給付如附表1所示之金額，為有理由，上訴意旨仍
      執上開事項，指摘原判決不當，求為廢棄改判，為無理由
      ，應予駁回。
七、至上訴人丁○○、丙○○請求傳訊證人張晉田部分，該證人
    業於原審證述明確，且原審及本院均調閱張晉田所涉刑事案
    件，其供述多次不同，並有卷附證詞可參，上訴人請求重覆
    傳訊該證人，顯無必要。且兩造其餘之攻擊防禦方法及未經
    援用之證據，經本院斟酌後，認為均不足以影響本判決之結
    果，自無逐一詳予論駁之必要，併此敘明。
八、據上論結，本件上訴為無理由，依民事訴訟法第449條第1項
    、第78條、第85條第2項，判決如主文。
中　　華　　民　　國　　96　　年　　1 　　月　　16　　日
 　　　           　　審判長法官　何方興
 　　　　　　　　　 　　　　法官　林德盛
                            法官　王紋瑩
如不服本判決，應於判決送達後20日內向本院提出上訴狀。未表
明上訴理由者，應於上訴後20日內向本院提出上訴理由狀 ( 須
按他造人數提出繕本)。
上訴時應提出委任律師或具有律師資格之人之委任狀；委任有律
師資格者，另應附具律師及格證書及釋明委任人與受任人有民事
訴訟法第466條之1第1項但書或第2項（詳附註）所定關係之釋明
文書影本。
                          書記官   吳家瑩
中　　華　　民　　國　　96　　年　　1　　月　　22　　日
附註：民事訴訟法第466條之1 (第1項、第2項)：
對於第二審判決上訴，上訴人應委任律師為訴訟代理人。但上訴
人或其法定代理人具有律師資格者，不在此限。
上訴人之配偶、三親等內之血親、二親等內之姻親，或上訴人為
法人、中央或地方機關時，其所屬專任人員具有律師資格並經法
院認為適當者，亦得為第三審訴訟代理人。
（附件）
臺灣臺東地方法院民事判決　　　　　　　91年度重訴字第29號
原　　　告　第一商業銀行股份有限公司
　　　　　　　　　　　設臺北市○○○路○段30號
法定代理人　謝壽夫　　住同上
訴訟代理人　劉輝瑞律師
被　　　告　丁○○　　住臺東縣臺東市○○路154巷5號
          　丙○○　　住臺東縣卑南鄉賓朗村10股21號
上  二  人
訴訟代理人　蘇建榮律師
複代理人　　邱聰安律師
被　　　告　乙○○　　住臺東縣臺東市○○路○段464巷27號
    　　　　甲○　　　住臺東縣臺東市○○街632巷20弄5號
上列當事人間請求清償借款事件，本院於民國95年1月11日言詞
辯論終結，判決如下：
    主  文
被告丁○○、丙○○應連帶給付原告如附表一所示之金額、利息
及違約金。
被告乙○○就附表一編號三所示之金額、利息及違約金應與被告
丁○○、丙○○負連帶給付責任。
被告甲○就附表一編號八所示之金額、利息及違約金應與被告丁
○○、丙○○負連帶給付責任。
訴訟費用由被告丁○○、丙○○連帶負擔；被告乙○○、甲○就
上開訴訟費用，應各與被告丁○○、丙○○連帶負擔其中二十分
之一。
本判決於原告以新臺幣伍佰貳拾伍萬元供擔保後，得假執行；但
被告丁○○、丙○○以新臺幣壹仟伍佰陸拾捌萬元為原告預供擔
保，得免為假執行。
    事實及理由
壹、程序方面：
一、被告乙○○、甲○均未於言詞辯論期日到場，核無民事訴訟
    法第386條所列各款情形，爰依原告聲請，由其一造辯論而
    為判決。
二、按訴狀送達後，原告不得將原訴變更或追加他訴，但請求之
    基礎事實同一者，不在此限，民事訴訟法第255條第1項第2
    款定有明文。又所謂請求之基礎事實同一者，係指變更或追
    加之訴與原訴之主要爭點有其共同性，各請求利益之主張在
    社會生活上可認為同一或關連，而就原請求之訴訟及證據資
    料，於審理繼續進行在相當程度範圍內具有同一性或一體性
    ，得期待於後請求之審理予以利用，俾先後兩請求在同一程
    序得加以解決，避免重複審理，進而為統一解決紛爭者即屬
    之 (最高法院92年度臺抗字第394號判決意旨參照)。本件原
    告原為第一商業銀行股份有限公司臺東分行，嗣於訴訟中變
    更為第一商業銀行股份有限公司 (見本審卷第2宗第111頁)
    ，並追加不當得利之預備聲明 (見本審卷2宗第17頁)，因原
    告主張被告由原告取得如附表2所示借款之基礎原因事實並
    未變更，訴訟資料亦有共同性，於同一程序加以審理，可一
    次解決紛爭，依上開說明，應屬請求之基礎事實同一，原告
    此項訴之變更及追加，揆諸首揭法條規定，應予准許，合先
    敘明。
貳、實體方面：
一、原告主張：
(一)先位之訴部分：
    1.被告丁○○、丙○○分別於附表2所示之借款日期邀同對
      方為連帶保證人、被告丁○○就附表2編號3所示借款於90
      年4月26日展期時，另邀同被告乙○○為連帶保證人、被
      告丙○○就附表2編號8所示借款，並邀同被告甲○為連帶
      保證人，分別向原告借貸如附表2所示之借款金額，利息
      採機動利率按月計付，按調整後之利率計付遲延利息外，
      逾期6個月以內部分，另按上開利率百分之10，逾期超過6
      個月部分，另按上開利率百分之20加付違約金 (以下簡稱
      系爭8筆借款)，如未依約支付利息時，即喪失期限利益，
      視為全部到期，系爭8筆借款經分別展期後，應於附表2所
      示之展延到期日還款。又附表2編號1至3所示3筆借款，已
      於借款日撥款至被告丁○○在原告處所開立之000000
      00000號活期儲蓄存款帳戶、附表2編號4至8所示5筆借款
      ，已於借款日撥款至被告丙○○所開立之00000000000號
      活期儲蓄存款帳戶，而有借貸金錢交付之事實，故原告與
      被告丁○○、丙○○間就系爭8筆借款已分別成立消費借
      貸契約。詎被告丁○○、丙○○對於系爭8筆借款，利息
      僅繳至如附表2所示之利息最後繳付日期，尚有如附表1所
      示之本金、利息及違約金未償。為此，爰依消費借貸及連
      帶保證之法律關係請求被告丁○○、丙○○就系爭8筆借
      款負連帶清償責任，被告乙○○就附表2編號3所示借款與
      被告丁○○、丙○○負連帶清償責任，被告甲○就附表2
      編號8所示借款與被告丁○○、丙○○負連帶清償責任。
    2.被告丁○○、丙○○留存原告處之印鑑卡上均載明：「‧
      ‧凡各種票據、借據及一切憑證上之印文與本留存印鑑相
      符，即生效力」，該約款之意旨即係為免除認人程序之繁
      瑣，故原告所定有關辦理貸款之審查程序，乃為自己內部
      控管而設，旨在降低利益風險，非對被告負有義務，若印
      鑑相符，即依印鑑卡之記載內容發生其效力，與原告審查
      程序有無疏失乙事無關。上開印鑑卡均經被告丁○○、丙
      ○○親自簽名，而本件系爭8筆借款借據、借款展期申請
      書、借款展期約定書上所蓋丁○○、丙○○之印文均與印
      鑑卡留存之印文相同，依此，原告審核借據之真偽，悉以
      辨認印鑑為斷，不必另事求證，被告丁○○、丙○○對蓋
      有該印鑑之借據等文書，即承認為真正而對之發生效力，
      不得再以他人盜蓋為由推卸還款責任。又被告乙○○承認
      其於附表2編號3所示借款之借款展期約定書上簽名印章為
      真正，被告甲○亦不否認作保之事實，均難辭其為連帶保
      證人之責任。
    3.被告丁○○、丙○○長年將其印鑑章、存摺放置訴外人林
      月英處，並由林月英代繳水電費等小額支出等。嗣林月英
      死亡後，即由訴外人張晉田保管，應可認被告丁○○、丙
      ○○有概括授權張晉田處理財務而長期把存摺及印鑑章交
      其保管使用之意，已有合法之概括授權，有使持有印鑑章
      之人使用該印鑑章於借據上之代理行為，發生效力之法效
      意思，應成立代理之法律關係。苟不成立民法第167條之
      授權行為，被告丁○○、丙○○亦應負民法第169條表見
      代理之所定授權人之責任。
    4.張晉田並非系爭8筆借款之經辦人，並未於系爭8筆借款之
      借據下方經辦人員欄核章。雖張晉田於授信約定書對保及
      借款展期申請書上核章，惟授信約定書不過係補充各個授
      信契據之一般性共通約款，且被告於授信約定書上係親自
      簽名蓋章，更難認張晉田有何利用此一職務上之機會以從
      事冒貸之事實。借款展期約定書係在借貸到期後之延期清
      償行為，是否本人簽名及有無重新辦理徵信，對於已存在
      之借款債務不生影響，亦不能以此推論借款時必為張晉田
      冒貸而為原告所明知或過失而不知。原告承辦人員既不知
      盜蓋之情，系爭8筆借款之借據上被告印文又與印鑑卡上
      所留存者確屬相符，則原告核對印文並無任何過失，原告
      據以主張印鑑卡之效力，自無行使權利違反誠實信用之可
      言。另原告並非債務人，亦無民法第224條關於債務人履
      行過失規定之適用。
    5.聲明求為判決：(一)如主文第1、2、3項所示。(二)原告願供
      擔保請准宣告假執行。
(二)備位之訴部分：
    如認兩造間不成立消費借貸及連帶保證契約，惟原告於附表
    2所示借款日期已將附表2編號1至3所示借款之金額撥入被告
    丁○○在原告處所設活期儲蓄存款帳戶00000000000號，將
    附表2編號4至8所示借款之金額撥入被告丙○○在原告處所
    設活期儲蓄存款帳戶00000000000號，使被告丁○○、丙○
    ○對該金錢取得支配處分權利而享受其利益。被告丁○○、
    丙○○自應依民法第179條不當得利之規定將所受利益附加
    利息返還原告等語，並聲明求為判決：(一)被告丁○○應給付
    原告480萬元及其中90萬元自85年2月27日起、300萬元自88
    年4月22日起、90萬元自89年4月17日起均至清償日止按年息
    百分之5計算之利息。(二)被告丙○○應給付原告1,088萬元及
    其中368萬元自87年4月8日起、130萬元自87年11月7日起、
    300 萬元自88年4月2日起、200萬元自88年5月14日起、90萬
    元自89年6月2日起，均至清償日止，按年息百分之5計算之
    利息。(三)原告願供擔保請准宣告假執行。
二、被告丁○○、丙○○則以：
(一)被告丁○○並未向原告借貸附表2編號1至3所示借款，被告
    丙○○並未向原告借貸附表2編號4至8所示借款。系爭8筆借
    款之借據、借款展期申請書、借款展期約定書上被告丁○○
    、丙○○印文雖為真正，乃原告職員張晉田利用職務之便，
    偽造被告之簽名或以換約方式騙取被告蓋章、簽名以向原告
    辦理借款，得款私自花用，實際上並未交付被告。被告丁○
    ○住所於78年後遷移至臺東縣臺東市○○路154巷5號，然張
    晉田於系爭8筆借款借據、借款展期申請書、借款展期約定
    書記載錯誤地址，上開文件均屬偽造無疑。張晉田犯有偽造
    文書等罪，現由本院93年度重金訴字第1號審理中，系爭8筆
    借款之借貸契約，對被告不生效力。
(二)系爭8筆借款放款金額雖有撥款至被告帳戶內，然被告之存
    摺均交由被告丙○○之女、被告丁○○之妹林月英即張晉田
    之妻保管，作為繳納水電費、電話費、卡費及稅金之用，只
    出不入。被告不知系爭8筆借款款項撥入被告帳戶內之情，
    亦從未曾繳納分文之利息，是以原告主張系爭8筆借款金額
    皆貸放至被告帳戶內據為被告知悉冒貸情事，乃強詞奪理之
    說法。
(三)系爭8筆借款之借據右下方有「約定書核對」「印鑑核對」
    欄，簽名部分必須由「約定書核對」之承辦人負責核對簽名
    之筆跡是否與約定書或借款展期約定書上之簽名相同。印文
    部分則由「印鑑核對」承辦人負責核對借據上之印文是否與
    印鑑卡上印鑑相同，始得予以撥款。原告職員張晉田偽造被
    告2人簽名並盜用印鑑章冒貸款項，原告辦理放款人員因見
    本件貸款係該分行職員張晉田申辦，即未依正常貸放款作業
    程序審查辦理，未通知被告本人到場親自辦理，未核對被告
    印文是否相符，確實辦理徵信及對保，致張晉田有機可乘予
    以冒貸，顯有重大過失，故印鑑卡上記載文字並不能作為免
    除其重大過失之藉口。
(四)張晉田為系爭8筆借款之承辦人，為原告之受僱人及使用人
    ，依民法第224條前段規定原告就其故意過失應與自己之故
    意過失負同一責任。張晉田利用擔任原告職員辦理系爭8筆
    貸款核章職務及持有被告印鑑章及存摺之機會，使用被告之
    印鑑章於借據或借款申請書上，已構成民法第184條之侵權
    行為，原告依民法第188條應連帶負責。張晉田其明知被告
    並無授權情事，不可能有陷於錯誤及發生誤信之情形，自無
    成立民法第169條表現代理之餘地。原告若依規定向系爭8筆
    借款之借款人及保證人對保，並製作徵信調查報告，則可得
    知張晉田未經被告授權情事，然原告並未依規定向借款人對
    保，未依規定向借款人及保證人之資產、信用、職業、收入
    等作徵信調查。張晉田冒貸得以順遂，係出於原告之故意或
    過失，被告自不負民法第169條授權人責任。再者張晉田利
    用林月英持有被告印鑑章及存摺之機會，超出林月英保管印
    鑑章及存摺之意思表示，在授信約定書、借款申請書、借款
    展期申請書、借款展期約定書上偽造被告2人之簽名，並盜
    蓋被告之印鑑章之行為，均為不法行為，自無成立表見代理
    之餘地。原告主張被告應負表見代理之責任，並無理由等語
    ，資為抗辯。
(五)聲明求為判決：(一)原告之訴及假執行之聲請均駁回。(二)如受
    不利益判決，願供擔保請准宣告免為假執行。
三、被告乙○○則抗辯：附表2編號3所示借款之90年4月26日借
    款展期約定書上有關連帶保證人欄之姓名、地址、印章係伊
    親自所為，但伊與被告丁○○、丙○○並不認識，不可能為
    其連帶保證，伊以為是要為甲○作保，始在借款展期約定書
    上簽名等語，並聲明求為判決：原告之訴駁回。
四、被告甲○則抗辯：附表2編號8所示借款之借據上有關連帶保
    證人欄之簽名係伊親簽，當初是張晉田告訴伊要向原告借款
    90萬元，伊要替張晉田作保，所以才簽名等語，並聲明求為
    判決：原告之訴駁回。
五、下列事實，有放款貸款傳票及轉帳收入傳票 (見本審卷第1
    宗第47頁至第56頁)、存款明細分類帳 (見本審卷第1宗第92
    頁至第124頁)、系爭8筆借款借據 (本審卷第1宗第13頁至第
    20頁)、借款展期申請書 (本審卷第2宗第129頁至第130頁、
    第137頁至第138頁、第146頁、第153頁、第160頁、第175頁
    第182頁)、借款展期約定書 (本審卷第2宗第70頁至第80頁)
    、授信約定書 (本審卷第1宗第149頁第152頁)、印鑑卡 (本
    審卷第4宗第11頁、第13頁、第20頁)、承諾書 (本審卷第1
    宗第233頁)附卷可稽，並經本院調取原告查核臺東分行張晉
    田相關專案調查報告5冊審閱無訛，復為原告及被告丁○○
    、丙○○所不爭執 (見本審卷第4宗第238頁)，自堪信為真
    實，本院爰採為辯論及判決之基礎：
(一)附表2編號4至8所示借款確實有匯入被告丙○○在第一商業
    銀行之活儲帳戶 (00000000000)、附表2編號1至3所示借款
    匯入被告丁○○在第一商業銀行之活儲帳戶(00000000000)
    。上開借款利息均係由林月英、張晉田之帳戶自動扣繳。
(二)附表2之8筆借款借據、借款申請書、借款展期申請書、借款
    展期約定書、授信約定書、印鑑卡、丙○○87年9月8日承諾
    書上，有關被告丙○○、丁○○印章之印文均為真正。
(三)87 年9月8日之被告丙○○之授信約定書、印鑑卡、承諾書
    上被告丙○○之簽名、及87年9月8日、90年2月19日被告丁
    ○○授信約定書、印鑑卡上之被告丁○○之簽名均為真正。
(四)對第一商業銀行93年2月10日回函所附之專案調查報告均沒
    有意見。
(五)張晉田在系爭8筆借款借貸時為原告之職員。
六、本件經兩造協議，並同意簡化爭點為：(一)就附表2編號1至3
    所示借款，原告與主債務人即被告丁○○間，附表2編號4至
    8所示借款，原告與主債務人即被告丙○○間有無消費借貸
    之意思表示合致？借款有無交付？亦即消費借貸契約是否成
    立？(二)被告丙○○就附表2編號1至3所示借款、被告丁○○
    就附表2編號4至8所示借款是否應負連帶保證人責任？(三)被
    告乙○○就附表2編號3所示借款、被告甲○就附表2編號8所
    示借款，是否應負連帶保證人責任？(四)被告丙○○、丁○○
    是否有授權張晉田辦理系爭8筆借款？如為無權代理，被告
    是否應負表見代理人之責任？
(一)被告丁○○、丙○○部分：
    1.按如有用印章代簽名者，其蓋章與簽名生同等之效力，民
      法第3條第2項定有明文；次按私文書經本人或其代理人簽
      名、蓋章者推定為真正，民事訴訟法第358條亦有明文。
      又當事人主張有利於己之事實，就其事實有舉證之責任，
      私人之印章，由本人或有權使用人使用為常態，被人盜用
      為變態，主張變態事實之當事人，自應就此印章被盜用之
      事實負舉證之責任，被上訴人於事實審已自承系爭借據連
      帶保證人所蓋用之印文為其印鑑，係屬真正，則被上訴人
      自應就其抗辯係遭他人盜蓋一節，負舉證責任。倘被上訴
      人不能舉證證明其係被人盜用，依民事訴訟法第358條規
      定，該證明書即應推定為真正 (最高法院86年度臺上字第
      717號、74年臺上字第461號判決要旨參照)；再私文書上
      之簽名或蓋章，當事人承認其為真正，僅否認係其本人或
      代理人所簽蓋時，按諸舉證責任分配之原則，應由該當事
      人負舉證之責 (最高法院73年臺上字第2382號判決要旨參
      照)。是以當事人如已承認簽名、印章之真正，僅係否認
      係其本人或代理人親簽、所蓋時，倘不能舉證證明係被人
      偽造或盜用，按諸舉證責任分配之原則，仍應由為此爭執
      之當事人負舉證責任。本件系爭8筆借款之借據、借款展
      期申請書、借款展期約定書及授信約定書上被告丁○○、
      丙○○之印文均為真正，已據被告丁○○、丙○○自認在
      案，有如前述，渠2人抗辯因將印鑑章、存摺交由張晉田
      保管，係遭張晉田盜蓋於借據及借款展期申請書、借款展
      期約定書等語，揆之前揭說明，自應由被告丁○○、丙○
      ○就張晉田盜蓋之事實負舉證之責甚明。經查：
      (1)被告丁○○、丙○○抗辯系爭8筆借款係遭張晉田冒用
        渠等名義、盜蓋渠等印鑑章向原告借款等情，固經證人
        張晉田於本院到庭證稱：「【 (提示借據共8張、展期
        約定書1張)是否都是你簽名及蓋章？】丙○○及丁○○
        都是我簽名及蓋章，展期約定書上的簽名及蓋章也都是
        我寫的。他們的章及存摺本來都放在我太太林月英那邊
        ，我都拿得到，後來我太太過世，就都長期放在我那邊
        。錢都撥入丁○○及丙○○的戶頭裡面，因為印章及存
        摺都在我那邊，我就都把它領出來，利息都從我太太的
        戶頭裡面扣，‧‧」、「 (被告2人是否知情，有無同
        意？)不知情。」等語 (見91年12月19日準備程序筆錄
        ，本審卷第1宗第107頁)、「 (提示87年11月1日丙○○
        借據及借款申請書，是否丙○○本人簽名蓋章？)不是
        ，是我簽的。」等語 (見93年4月6日準備程序筆錄，本
        審卷第3宗第88頁至第89頁)。惟張晉田就本院92年度訴
        字第142號 (嗣案號變更為本院93年度金重訴字第1號)
        偽造文書等刑事案件，於91年3月18日向調查局臺東調
        查站主動投案時，先供稱：「81年左右 (詳細時間記不
        清楚)我經過岳父丙○○同意先後用他的名義向一銀臺
        東分行貸款200萬元、100萬元；84年貸款300萬元；87
        年貸款370萬元、130萬元，交給我運用在民間以月息2
        分放款，銀行利息由我繳納，貸款到期前，每月利差均
        交給丙○○，貸款到到期時，丙○○要求我歸還銀行本
        金，我欺騙他說已經償還本金，實際上是先調用向陽公
        司公款償還貸款本金，再以其他需要為理由，經丙○○
        同意，用他的名義，借新的同額貸款，以轉帳存入方式
        償還向陽公司公款」等語，有調查筆錄在卷可稽 (見本
        審卷第3宗第187頁至第188頁)；嗣於本院刑事庭93年5
        月5日準備程序期日改稱未告知被告丁○○、丙○○即
        冒用渠2人名義向原告借款等語，有該日準備程序筆錄
        附卷為憑 (見本審卷第4宗第188頁至第195頁)；復於本
        院刑事庭94年7月15日準備程序期日又供稱：「丁○○
        、丙○○部分借據跟借貸契約書我有拿去給他們簽名，
        但是金額是我填的，我有告訴他們要向銀行借錢，短暫
        週轉，後來週轉不靈，無法還款，一直請丁○○、丙○
        ○簽名換單。」等語，亦有該日準備程序筆錄附卷可按
        (見本審卷第4宗第242頁)，並經本院調取93年度金重訴
        字第1號刑事案卷核閱甚詳。張晉田就被告丁○○、丙
        ○○是否同意以渠等名義向原告借款，在刑事庭供詞顯
        有不一致之矛盾，其在本院準備程序中證稱被告2人對
        系爭8筆借款均不知情等語亦顯與其在臺東縣調查站及
        刑事案件審理中之供述迥然不同。則證人張晉田為被告
        丙○○之女婿、被告丁○○之妹夫，有無迴護被告丁○
        ○、丙○○之可能，即啟人疑竇，其此部分證詞顯難盡
        信，自不足為有利被告丁○○、丙○○之認定。
      (2)又本院經兩造同意，就系爭8筆借款中附表2編號1所示
        借款之90年2月19日借款展期申請書上被告丁○○簽名
        、附表2編號2所示借款之90年4月12日借款展期申請書
        上被告丁○○簽名、附表2編號5所示借款之87年11月7
        日借據上被告丙○○簽名、附表2編號6所示借款之90年
        4月1日借款展期申請書上被告丙○○簽名，於93年11月
        15日送法務部調查局鑑定，經該局於93年11月29日以調
        科貳字第09300474410號鑑定通知書函附鑑定分析表，
        回覆本院：「甲1類 (即90年2月19日借款展期申請書)
        、甲2類 (90年4月12日借款展期申請書)字跡均與乙類
        (即被告丁○○親筆簽名字跡)字跡筆劃特徵相同。丙1
        類 (即87年11月7日借據)、丙2類 (90年4月1日借款展
        期申請書)字跡均與丁類 (即被告丙○○親筆簽名字跡)
        字跡筆劃特徵相同」 (見本審卷第4宗第152頁至第154
        頁)。參以被告丁○○於鑑定後，就經鑑定之上開借款
        展期申請書、借據上之簽名，業經自認為其與丙○○之
        親筆簽名 (見94年12月16日準備程序筆錄，本審卷第4
        宗第239頁)等情觀之，被告丁○○、丙○○抗辯渠等就
        系爭8筆借款並不知情，即有可疑。證人張晉田上開證
        稱系爭8筆借款、借款展期約定書均係由其簽名、蓋章
        之證詞，與法務部調查局筆跡鑑定結果明顯相佐，亦與
        被告丁○○自認事實不符，益證張晉田此部分證詞不堪
        採信。
      (3)被告抗辯原告提出之88年5月29日及89年4月24日往來帳
        餘額核對回單核章人員為臺東分行行員羅秀鳳、日期為
        張晉田筆跡。該2份往來帳餘額核對回單為原告臺東分
        行所製作，且為張晉田填寫，被告丙○○並未收到等語
        。惟該2份往來帳餘額核對回單上蓋用之被告丙○○印
        文，經本院以肉眼比對，與系爭8筆借款之借據、借款
        展期申請書、借款展期約定書上丙○○印鑑章之印文並
        不相符，有該2份往來帳餘額核對回單在卷可稽 (見本
        審卷第2宗第24頁)，且經本院提示該2份往來帳餘額核
        對回單與證人張晉田後，證人張晉田證稱：「 (往來帳
        餘額核對回單如何處理？)這是總行以抽查的方式寄給
        客戶對帳用的，並不是所有的客戶都有這項回單。」、
        「(此種回單寄送給客戶是否會經過貸款經辦人？)不會
        。」、「 (如果本件被告有收受此種回單的紀錄，是否
        會經由你處理？)沒有。」、「 (本件被告是否向你詢
        問過此種回單的問題？)應該有，他們是問我要如何處
        理回單，我跟他們說蓋了章寄回總行就可以。」、「 (
        回單丙○○的印章是否他本人蓋的？】因為該印章不是
        放款的印章，可是這顆印章由我太太保管，所以應該是
        他收到回單後交給我太太處理的。」等語 (見93年4月6
        日準備程序筆錄，本審卷第3宗第86頁至第87頁、第89
        頁)，足見該2份往來帳餘額核對回單並非張晉田在原告
        臺東分行內自行蓋用被告丙○○印鑑章後繳回。再參諸
        該2份往來帳餘額核對回單所載回覆單位為「第一商業
        銀行稽核室」，及原告就中央銀行金融業檢查處87年一
        般業務檢查之審查意見，就有關對帳單均未核對客戶是
        否蓋原留印鑑一節，函文各營業單位需切實配合改善，
        將對帳單每週定期送所屬營業單位主管親收並指派人員
        核對印鑑，有原告提出第一商業銀行總行董事會稽核室
        函88年1月11日一董稽字第00238號檔案附卷足參 (見本
        審卷第3宗第208頁)等情觀之，該2份往來帳餘額核對回
        單係原告就臺東分行授信貸款業務，因業務檢查所抽樣
        寄予被告丙○○，應堪認定。而被告丙○○住址為臺東
        縣卑南鄉賓朗村10股21號，並未與張晉田夫妻同住，為
        兩造所未爭執。被告丙○○於接到原告寄發之該2份往
        來帳餘額核對回單後，就回單所載借款金額竟未有質疑
        ，是以無論該2份往來帳餘額核對回單上被告丙○○之
        印文，係被告丙○○親自蓋章或交由張晉田蓋章、填寫
        日期後寄回原告，均足認定其對於系爭8筆借款及借款
        金額存在確係知情且有同意。被告前開辯稱被告丙○○
        並未收到該2份往來帳餘額核對回單等語，洵無足採。
      (4)被告另辯稱渠等之印鑑章、存摺均交由林月英 (即張晉
        田之妻)保管，係供林月英作為繳納水電費、信用卡及
        稅金等小額支出之用等語 (見本審卷第2宗第206頁)。
        惟被告丁○○之自來水費、電費於82年間起已由其在原
        告處設立之00000000000號活期儲蓄存款帳戶自動轉帳
        扣繳、信用卡費亦於86年6月間申請時即辦理自動轉帳
        扣繳，有原告提出自來水股份有限公司計費明細表 (見
        本審卷第4宗第198頁)、代繳電費清單 (見本審卷第4宗
        第199頁)、信用卡申請書 (見本審卷第4宗第201頁)附
        卷足參。是以被告將印鑑章、存摺交由林月英保管，於
        林月英死亡後交由張晉田保管，是否確為供作繳納水電
        費、信用卡及稅金等小額支出之用，尚難採信。且被告
        前開所辯亦與證人張晉田證稱：「 (為何印章、存摺是
        由證人妻子保管，而不是由證人保管，或證人與妻子共
        同保管？)因為我太太是丙○○的女兒，我只是女婿，
        自然由比較親的女兒保管，而且我太太在向陽礦業當會
        計，由他保管丙○○的存摺、印章比較方便使用。」、
        「(保管存摺、印章與向陽礦業有何關係？)因為向陽礦
        業我們夫妻都有投資，如果資金調度有問題，可能都要
        以丙○○的帳戶周轉。」、「 (你之前說林氏父子都交
        給你處理是如何處理？)我太太在資金不足的時候就使
        用他們的帳戶來週轉，我不知道我太太有沒有經過他們
        的同意，我只是依照我太太的模式使用而已。」等語 (
        見93年4月6日準備程序筆錄，本審卷第3宗第91頁)相互
        矛盾，足見被告上開所辯，並不足取。
    2.又被告辯稱系爭8筆借款放款後即遭張晉田挪用，被告並
      未實際取得，亦從未曾繳納分文之利息云云。惟消費借貸
      契約，固為要物契約，但不以契約成立時現實之交付為必
      要。如借貸雙方約定以另一已移入一方管領之金錢，作為
      消費借貸所付之款，仍應發生交付之效力。仍無礙消費借
      貸契約之成立 (最高法院84年度臺上字第677號裁判要旨
      參照)。又所謂「交付」，原不以現實交付為限，倘貸與
      人已依轉帳方式，將貸款撥入借用人之銀行帳戶內以代交
      付者，自仍發生與現實交付同等之效力 (最高法院90年度
      臺上字第2037號裁判要旨參照)。本件被告丁○○、丙○
      ○互邀對方為連帶保證人，書立借據向原告借貸系爭8筆
      借款，既經本院認定屬實。又附表2編號1至3所示3筆借款
      ，業經原告於借款日期撥款至被告丁○○在原告處所開立
      之00000000000號活期儲蓄存款帳戶、附表2編號4至8所示
      5 筆借款，亦經原告於借款日期撥款至被告丙○○所開立
      之00000000000號活期儲蓄存款帳戶之情，為兩造所不爭
      執，並有存款明細分類帳 (見本審卷第1宗第92頁至第124
      頁)可資為憑。則被告丁○○、丙○○在原告處開設活期
      儲蓄存款帳戶，與原告間另有消費寄託契約存在，原告以
      轉帳方式將系爭8筆借款金額撥款至被告丁○○、丙○○
      設於原告處之活期儲蓄存款帳戶內以代交付，已將對借款
      金額之事實上管理力移轉被告丁○○、丙○○，使被告丁
      ○○取得附表2編號1至3所示借款金額、被告丙○○取得
      附表2編號4至8所示借款金額之間接占有。揆之上揭說明
      原告業將被告丁○○、丙○○所貸借之金錢交付，應無疑
      義。原告與被告丁○○就附表2編號1至3所示3筆借款、原
      告與被告丙○○就附表2編號4至8所示5筆借款已消費借貸
      關係甚明。而兩造間就系爭8筆借款之消費借貸關係既已
      成立，借款金額於存入被告丁○○、丙○○帳戶後，雖當
      天或翌日即由張晉田填寫取款憑條，自被告丁○○、丙○
      ○帳戶內轉出 (見本審卷第4宗第271頁至第278頁)，系爭
      8 筆借款利息均由張晉田、林月英帳戶內支付，僅屬張晉
      田與被告丁○○、丙○○間另一法律關係，仍無礙於消費
      借貸關係之成立。
    3.末查，被告抗辯原告若依規定辦理對保手續，並製作徵信
      調查報告，則可得知張晉田未經被告授權情事，被告自不
      負民法第169條授權人責任等語，惟按對保與否，並非保
      證契約之成立要件，最高法院著有46年臺上字第163號判
      例可資參照。又辦理對保，雖為金融界之慣例，但並非保
      證契約之成立或生效要件。縱使被上訴人之承辦人未辦理
      對保，亦不能使上訴人因而免除其責任 (最高法院79年度
      臺上字第2408號、57年度臺上字第3417號裁判要旨參照)
      。本件被告丁○○、丙○○互邀對方為連帶保證人，書立
      借據向原告借貸系爭8筆借款，為本院認定之事實，被告
      丁○○、丙○○就系爭8筆借款既互為連帶保證人，依法
      自應負連帶保證人責任，縱令原告就系爭8筆借款未經對
      保屬實，揆之上揭裁判要旨，亦不能執為被告丁○○、丙
      ○○卸免連帶保證責任。被告丁○○、丙○○上開所辯，
      亦無足取。
    4.合上說明，本件系爭8筆借款之借據、借款展期申請書、
      借款展期約定書及授信約定書上，被告丁○○、丙○○印
      文均為真正，已據被告丁○○、丙○○自認在案。被告丁
      ○○、丙○○固抗辯渠等印鑑章係被張晉田盜用等語，惟
      印章由本人或有權使用人使用為常態，被人盜用為變態，
      被告丁○○、丙○○就系爭8筆借款係遭張晉田盜蓋印鑑
      章於借據及借款展期申請書、借款展期約定書之事實既未
      能積極舉證以實其說，自難認其此部分之抗辯為真實，揆
      之首揭裁判要旨，系爭8筆借款之借據及借款展期申請書
      、借款展期約定書，自堪信為真正。原告主張被告丁○○
      、丙○○互邀對方為連帶保證人向其借貸系爭8筆借款，
      應屬有據，信為可採。
(二)被告乙○○、甲○部分：
    查附表2編號3所示借款之90年4月26日展期約定書上被告乙
    ○○簽名、印章，附表2編號8所示借款之89年6月2日借據、
    90年6月29日展期約定書上被告甲○之簽名、印章均為真正
    之情，業據被告乙○○、甲○到庭自認在案 (見91年10月24
    日準備程序筆錄，本審卷第1宗第64頁)，被告乙○○雖另辯
    稱伊不認識丁○○、丙○○，係以為要替甲○作保才簽名等
    語；被告甲○另抗辯係張晉田告知要借款90萬元，伊要替張
    晉田作保始簽名等語。惟被告乙○○、甲○均明知附表2編
    號3、8所示借款之借款人分別為被告丁○○、丙○○等情，
    已據證人張晉田證稱：「 (甲○與乙○○與你何關係？)客
    戶關係，他們與第一銀行有往來。」、「 (他們為何願意幫
    丙○○作保？)我跟他們說我要用我丈人及舅子的名義借錢
    請他幫我作保，他們就簽名了，因為他們跟我交情很好。」
    等語明確 (見本審卷第3宗第88頁)，被告乙○○、甲○未能
    舉證證明所辯屬實，空言抗辯無擔任被告丁○○、丙○○借
    款之連帶保證人真意，自無足採。而被告乙○○既親自在附
    表2編號3所示借款之90年4月26日展期約定書上連帶保證人
    處親自簽名蓋章，被告甲○親自在附表2編號8所示借款之89
    年6月2日借據、90年6月29日展期約定書上簽名蓋章，自應
    負該等借款之連帶保證人責任，要屬無疑。
七、縱上所述，原告主張被告丁○○、丙○○邀同對方為連帶保
    證人，被告丁○○就附表2編號3借款邀同被告乙○○為連帶
    保證人，被告丙○○就附表2編號8借款邀同被告甲○為連帶
    保證人，分別向原告借貸如附表2所示8筆借款，於附表2所
    示之最後繳息日後即未繳納利息等情堪認屬實。從而，原告
    本於消費借貸及連帶保證之關係請求被告給付如主文第1、2
    、3項所示之金額、利息及違約金，為有理由，應予准許。
八、末按所謂訴之預備合併，係指原告預慮其提起之某訴 (先位
    之訴)無理由，而同時提起不能並存之他訴 (預備之訴)，以
    備先位之訴無理由時，請求就備位之訴審判之訴之合併。是
    備位之訴係以附先位之訴有理由之解除條件，而與先位之訴
    合併提起之訴訟，故於先位之訴為有理由時，法院就備位之
    訴，即無庸再為審判。本院就原告先位聲明所為之訴訟，既
    為勝訴之判決，則參酌前揭說明，就原告之備位聲明之訴訟
    ，自無庸予以判決，附此敘明。又本件事證已臻明確，兩造
    其餘攻擊防禦方法及舉證核與前開論斷無影響，爰不一一論
    駁，附此敘明。
九、原告及被告丁○○、丙○○均陳明願供擔保請為宣告假執行
    或免為假執行，經核均與規定相符，爰分別酌定相當之擔保
    金額予以宣告。
據上論結：本件原告之訴為有理由，依民事訴訟法第385條第1項
前段、第85條第1項但書、第85條第2項、第390條第2項、第392
條第2項，判決如主文。
中　　華　　民　　國　　95　　年 　　1　　月　　25　　日
                  民事庭    審判長法  官  王漢章
                                  法  官  曾宗欽
                                  法  官  簡芳潔
附表一：被告應給付金額、利息及違約金
┌──┬───────┬───────────┬───────────────────┬─────┐
│編號│金額 (新臺幣) │利              息    │  違          約           金         │連帶保證人│
│    │              ├───────┬───┼────────┬──────────┤          │
│    │              │ 起  迄  日   │利 率 │ 起  迄  日     │利            率    │          │
├──┼───────┼───────┼───┼────────┼──────────┼─────┤
│    │90萬元        │90年8月29日起 │ 7％  │90年9月30日起至 │逾期6個月以內，按上 │丙○○    │
│ 1. │              │至清償日止    │      │清償日止        │開利率百分之10，逾期│          │
│    │              │              │      │                │超過6個月以上，按上 │          │
│    │              │              │      │                │開利率百分之20計算  │          │
├──┼───────┼───────┼───┼────────┼──────────┼─────┤
│ 2. │300萬元       │90年8月27起至 │ 同上 │90年9月28日起至 │同上                │丙○○    │
│    │              │清償日止      │      │清償日止        │                    │          │
├──┼───────┼───────┼───┼────────┼──────────┼─────┤
│ 3. │90萬元        │90年8月27起至 │ 同上 │90年9月28日起至 │同上                │丙○○    │
│    │              │清償日止      │      │清償日止        │                    │乙○○    │
├──┼───────┼───────┼───┼────────┼──────────┼─────┤
│ 4. │368萬元       │90年9月29日起 │ 同上 │90年10月30日起至│同上                │丁○○    │
│    │              │至清償日止    │      │清償日止        │                    │          │
├──┼───────┼───────┼───┼────────┼──────────┼─────┤
│ 5. │130萬元       │90年8月9日起至│ 同上 │90年9月10日起至 │同上                │丁○○    │
│    │              │清償日止      │      │清償日止        │                    │          │
├──┼───────┼───────┼───┼────────┼──────────┼─────┤
│ 6. │300萬元       │90年9月4起至清│ 同上 │90年10月5日起至 │同上                │丁○○    │
│    │              │償日止        │      │清償日止        │                    │          │
├──┼───────┼───────┼───┼────────┼──────────┼─────┤
│ 7. │200萬元       │90年8月15日起 │ 同上 │90年9月16日起   │同上                │丁○○    │
│    │              │至清償日止    │      │至清償日止      │                    │          │
├──┼───────┼───────┼───┼────────┼──────────┼─────┤
│ 8. │90萬元        │90年8月30日起 │ 同上 │90年10月1日起   │同上                │丁○○    │
│    │              │至清償日止    │      │至清償日止      │                    │甲○      │
└──┴───────┴───────┴───┴────────┴──────────┴─────┘
附表二：按附表一所示順序各筆貸款之借款及清償狀況
┌──┬──────┬────┬────┬────┬────────┬──────┬──────┬───────┬────────┬─────┐
│編號│借款日期    │借款金額│約定利率│主債務人│連帶保證人      │撥款帳號    │展延後到期日│尚未清償本金  │利息最後繳付日期│調整後利率│
│    │            │(新臺幣)│        │(借款人)│                │            │            │              │                │          │
├──┼──────┼────┼────┼────┼────────┼──────┼──────┼───────┼────────┼─────┤
│ 1. │85年2月27日 │100萬元 │11.1％  │丁○○  │丙○○          │00000000000 │91年2月16日 │90萬元        │90年8月28日     │7％       │
│    │            │        │        │        │                │(丁○○帳號)│            │              │                │          │
├──┼──────┼────┼────┼────┼────────┼──────┼──────┼───────┼────────┼─────┤
│ 2. │88年4月22日 │300萬元 │10.04％ │丁○○  │丙○○          │同上        │91年4月16日 │300萬元       │90年8月26日     │7％       │
├──┼──────┼────┼────┼────┼────────┼──────┼──────┼───────┼────────┼─────┤
│ 3. │89年4月17日 │100萬元 │9.84％  │丁○○  │丙○○          │同上        │91年4月17日 │90萬元        │90年8月26日     │7％       │
│    │            │        │        │        │乙○○ (90年4月 │            │            │              │                │          │
│    │            │        │        │        │26日展期約定書加│            │            │              │                │          │
│    │            │        │        │        │入為連帶保證人) │            │            │              │                │          │
├──┼──────┼────┼────┼────┼────────┼──────┼──────┼───────┼────────┼─────┤
│ 4. │87年9月8日  │370萬元 │11.58％ │丙○○  │丁○○          │00000000000 │91年9月8日  │368萬元       │90年9月28日     │7％       │
│    │            │        │        │        │                │(丙○○帳號)│            │              │                │          │
├──┼──────┼────┼────┼────┼────────┼──────┼──────┼───────┼────────┼─────┤
│ 5. │87年11月7日 │130萬元 │10.92％ │丙○○  │丁○○          │同上        │90年11月7日 │130萬元       │90年8月8日      │7％       │
├──┼──────┼────┼────┼────┼────────┼──────┼──────┼───────┼────────┼─────┤
│ 6. │88年4月3日  │300萬元 │10.04％ │丙○○  │丁○○          │同上        │91年4月3日  │300萬元       │90年9月3日      │7％       │
├──┼──────┼────┼────┼────┼────────┼──────┼──────┼───────┼────────┼─────┤
│ 7. │88年5月14日 │200萬元 │10.04％ │丙○○  │丁○○          │同上        │91年5月14日 │200萬元       │90年8月14日     │7％       │
├──┼──────┼────┼────┼────┼────────┼──────┼──────┼───────┼────────┼─────┤
│ 8. │89年6月2日  │100萬元 │9.84％  │丙○○  │丁○○          │同上        │91年6月2日  │90萬元        │90年8月29日     │7％       │
│    │            │        │        │        │甲○            │            │            │              │                │          │
└──┴──────┴────┴────┴────┴────────┴──────┴──────┴───────┴────────┴─────┘
以上正本係照原本作成
如對本判決上訴，須於判決送達後20日內向本院提出上訴狀
中　　華　　民　　國　　95　　年 　　1　　月　　25　　日
                                書記官  李春菊
